【裁判字號】    98,聲判,243
【裁判日期】    990422
【裁判案由】    聲請交付審判
【裁判全文】
臺灣臺北地方法院刑事裁定             98年度聲判字第243號
聲  請  人  甲○○
代  理  人  李淵聯律師
被      告  乙○○
上列聲請人即告訴人因告訴被告侵占案件，不服臺灣高等法院檢
察署檢察長於中華民國98年11月30日98年度上聲議字第7495號駁
回再議之處分（原偵查案號：臺灣臺北地方法院檢察署98年度調
偵字第431號），聲請交付審判，本院裁定如下：
    主  文
聲請駁回。
    理  由
一、按告訴人不服上級法院檢察署檢察長或檢察總長認再議為無
    理由而駁回之處分者，得於接受處分書後10日內委任律師提
    出理由狀，向該管第一審法院聲請交付審判；法院認交付審
    判之聲請不合法或無理由者，應駁回之，刑事訴訟法第 258
    條之1、第258條之3第2項前段分別定有明文。查本件聲請人
    甲○○以被告乙○○於民國94年4月28日，以新臺幣(下同
    )550 萬元之價款，將其位於中國大陸廣東省東筦市虎門鎮
    新聯營管理區○○○路58號之土地及廠房之2分之1產權及租
    金利益讓與聲請人，詎被告於96年間，以人民幣427萬元（
    約新臺幣1921萬元5000元）之代價，將前開土地之使用權讓
    與他人後，應將2分之1價款約960萬元支付予聲請人，被告
    竟意圖為自己不法之所有，僅支付新臺幣303萬元予聲請人
    ，將剩餘款項約新臺幣657萬元予以侵占入己涉犯侵占罪嫌
    ，向臺灣臺北地方法院檢察署（下稱臺北地檢署）檢察官提
    出告訴，經該署檢察官以98年度調偵字第431號為不起訴處
    分後，聲請人不服聲請再議，經臺灣高等法院檢察署（下簡
    稱高檢署）檢察長於民國98年11月30日以98年度上聲議字第
    7495號處分書認聲請人再議無理由而駁回再議，聲請人於98
    年12月14日收受該處分書，於98年12月22日委任律師提出理
    由狀向本院聲請交付審判等情，業經本院依職權調取臺北地
    檢署98年度調偵字第431號、高檢署98年度上聲議字第7495
    號等卷宗查閱無訛，且有本院收狀戳上日期可證，是本件聲
    請為合法，合先敘明。
二、本件聲請人聲請交付審判意旨略以：被告乙○○於94年4月
    28日，以550萬元之價款，將其位於中國大陸廣東省東筦市
    虎門鎮新聯營管理區○○○路58號之土地及廠房之2分之1產
    權及租金利益讓與聲請人甲○○，而據被告所稱，被告係於
    97年5月13日將前開土地使用權讓與景旺模具(東莞)有限公
    司(下稱景旺公司)，然聲請人於該日亦有前往東莞與被告見
    面，則被告是否出賣前開土地及廠房予景旺公司，自有疑問
    。縱被告確有以人民幣427萬元之代價，將前開土地之使用
    權讓與景旺公司，被告亦應將2分之1價款約960萬元支付予
    告訴人，惟被告竟意圖為自己不法之所有，僅支付新臺幣30
    3萬元予告訴人，將剩餘款項約新臺幣657萬元予以侵占入己
    。又依被告所稱出賣前開土地及廠房之價金扣除課稅及相關
    費用後，尚餘人民幣300萬元，惟與證人許登芳所稱是以人
    民幣300萬元買到前開不動產等情有異，亦有傳喚證人許登
    芳到庭交互詰問之必要。另聲請人就前開土地及廠房與被告
    各自持有2分之1所有權，是聲請人將前開共有之土地及廠房
    出賣予他人，應成立侵占罪嫌。因認被告涉有刑法第335 條
    第1項侵占罪嫌云云。
三、按犯罪事實應依證據認定之，無證據不得認定犯罪事實，刑
    事訴訟法第154條第2項定有明文。又認定不利於被告之事實
    ，須依積極證據，苟積極證據不足為不利於被告事實之認定
    時，即應為有利於被告之認定。另聲請人之告訴，係以使被
    告受刑事訴追為目的，是其陳述是否與事實相符，仍應調查
    其他證據以資審認，有最高法院分別著有30年上字第816號
    判例及52年臺上字第1300號判意旨例足資參照。次按刑法上
    之侵占罪，以意圖為自己或第三人不法之所有，而擅自處分
    自己持有之他人所有物，即變更持有之意為不法所有之意，
    為其構成要件（最高法院41年台非字第57號判例意旨參照）
    。再按交付審判，係對於「檢察官不起訴或緩起訴裁量權」
    制衡之一種外部監督機制，法院僅就檢察官所為不起訴或緩
    起訴之處分是否正確加以審查，以防止檢察機關濫權，依此
    立法精神，交付審判審查之範圍不得逾越原告訴之界限，且
    同法第258條第3項規定法院審查聲請交付審判案件時「得為
    必要之調查」，其調查證據之範圍，自應以偵查中曾顯現之
    證據為限：而同法第260條對於不起訴處分已確定或緩起訴
    處分期滿未經撤銷者得再行起訴之規定，其立法理由說明該
    條所謂不起訴處分已確定者，包括「聲請法院交付審判復經
    駁回者」之情形在內，是前述「得為必要之調查」，其調查
    證據範圍，更應以偵查中曾顯現之證據為限，不得就聲請人
    新提出之證據再為調查，亦不得蒐集偵查卷以外之證據，否
    則，將與刑事訴訟法第260條之再行起訴規定，混淆不清，
    亦將使法院僭越檢察官之職權，而有回復「糾問制度」之虞
    （臺灣高等法院91年4月25日刑庭會議法律問題研討意見參
    照）；且法院裁定交付審判，即如同檢察官提起公訴使案件
    進入審判程序，是法院裁定交付審判之前提，必須偵查卷內
    所存證據已符合刑事訴訟法第251條第1項規定「足認被告有
    犯罪嫌疑」而檢察官應提起公訴之情形，亦即該案件已經跨
    越起訴門檻，否則，縱或法院對於檢察官所認定之基礎事實
    有不同之判斷，但如該案件仍須另行蒐證偵查始能判斷應否
    交付審判者，因交付審判審查制度並無如同再議救濟制度得
    為發回原檢察官續行偵查之設計，法院仍應依同法第258 條
    之3第2項前段之規定，以聲請無理由而裁定駁回。次按法院
    於審查交付審判之聲請有無理由時，除認為聲請人所指摘不
    利被告之事證未經檢察機關詳為調查或斟酌，或不起訴處分
    書所載理由違背經驗法則、論理法則或其他證據法則者外，
    不宜率予交付審判（法院辦理刑事訴訟案件應行注意事項第
    164條參照）。至上開所謂聲請人所指摘不利被告之事證未
    經檢察機關詳為調查，係指聲請人所提出請求調查之證據，
    檢察官未予調查，且若經調查，即足以動搖原偵查檢察官事
    實之認定及處分之決定，倘調查結果，尚不足以動搖原事實
    之認定及處分之決定者，仍不能率予交付審判。
四、經查：
(一)聲請人甲○○雖指稱被告乙○○將前開土地使用權以人民幣
    427萬元轉讓他人一節，惟被告於97年5月13日，係以人民幣
    300萬元之價格，將上開土地使用權轉讓予景旺公司乙節，
    業經證人即景旺公司經理許登芳於98年9月30日偵查中證稱
    ：「(問：有關景旺與正登廠房過戶事宜，是你出面辦理？)
    之前都是我們吳有義總經理在處理，但在97年5月要律師見
    證時，吳總沒時間，所以簽了一份委託書由我去律師那裡做
    簽名的動作。」、「(問：提示北京市王玉梅律師事務所東
    莞分所律師見證書、土地使用權轉讓意向書)這2份文件都是
    當時你去的時候你親眼看到、簽署的嗎？)是，是這份。」
    、「(問：你簽的時候有無看到甲方乙○○？)是。就是被告
    。」、「(問：景旺確實之後有買下乙○○轉讓土地契約？)
    有。這次我回來，我們吳總有給我一些文件」等語(見臺北
    地檢署98年度調偵字第431號卷第12頁)，並有96年10月1日
    、97年5月13日土地使用權轉讓意向書附卷可稽，是被告取
    得前開土地使用權轉讓之價金，既係本於契約上出讓人之地
    位而轉讓上開土地使用權而來，則在未與聲請人結算並交付
    之前，該款項之所有權係為被告所有，並非代告訴人持有，
    核與刑法侵占罪構成要件之變更持有之意為不法所有之意有
    間。
(二)又被告於97年5月13日與景旺公司簽約轉讓前開土地使用權
    後，隨即於同年6月2日、3日、9日，陸續轉帳新臺幣98萬元
    、202萬元及3萬元，共計303萬元予聲請人等情，為聲請人
    所是認，並有匯款委託書在卷可參，且聲請人於98年1月15
    日偵查中陳稱：「(問：他有先給你160萬？)他(即被告) 有
    提到160萬，但是我有欠他200萬，我是希望拿這個160萬抵
    這200萬，這都是人民幣。」、「(問：他原先說要給你160
    萬是廠房的錢？)但是我有意見，因為廠房的錢不夠，我希
    望抵私人的借款，他說私人的借款和廠房無關。」等語(見
    臺北地檢署97年度他字第6542號卷第83頁)，是被告亦有支
    付部分轉讓款項予聲請人，並就剩餘款項多次提出償還方式
    ，尚難認其主觀上亦構成刑法侵占罪之不法所有之意圖。
(三)至聲請人主張被告是否出賣前開土地及廠房予景旺公司，自
    有疑問，是否構成其他罪名，及被告未經其同意即擅自出售
    前開土地及廠房予景旺公司，涉及侵占共有之前開土地及廠
    房等節。然揆諸前揭說明，此部分已逾越原告訴之界限，亦
    並非原不起訴所處分之範圍，既未經檢察官為不起訴處分，
    聲請人就此部分聲請交付審判，自無理由。另聲請人聲請傳
    喚證人許登芳到庭交互詰問云云，惟揆諸前揭說明，聲請交
    付審判之調查證據範圍，亦應以偵查中曾顯現之證據為限，
    不得就聲請人新提出之證據再為調查，是此部分之聲請，亦
    無理由，併予敘明。
五、綜上所述，臺灣臺北地方法院檢察署檢察官以被告犯罪嫌疑
    不足而為不起訴處分，並經臺灣高等法院檢察署為駁回再議
    之處分，核與卷內現存事證並無不合，於法自無違誤。聲請
    意旨指摘駁回再議之處分認事用法當然違誤而聲請交付審判
    云云，為無理由，應予駁回。
據上論斷，依刑事訴訟法第258條之3第2項前段，裁定如主文。
中    華    民    國    99    年    4     月    22    日
                  刑事第十六庭  審判長法  官  蔡守訓
                                      法  官  徐千惠
                                      法  官  羅月君
上正本證明與原本無異。
本裁定不得抗告。
                                      書記官  鄭淑丰
中    華    民    國    99    年    4     月    22    日

司法院資訊處製作；財團法人民間司法改革基金會備份。
